Inventaris van het archief van de Centrale Dienst voor Sibbekunde, 1941-1944
Nationaal Archief, Den Haag
Departement van Binnenlandse Zaken: Centrale Dienst voor Sibbekunde
Dienst Sibbekunde
1941-1944
B24513
92 inventarisnummer(s); 0,50 meter
Normale geschreven, getypte en gedrukte documenten, geen bijzondere handschriften.
Nationaal Archief
Centrale Dienst voor Sibbekunde
Het archief bevat o.a. correspondentie, dienstvoorschriften, vastlegging van de handelingen, kwartierstaten van personen en afstammingsonderzoeken.
Archiefvorming
Geschiedenis van de archiefvormer
De Nederlandse SS-er C.L. ten Cate was iemand die welhaast bezeten was door de idealen der 'raszuiverheid'. Hij was al een aantal jaren bezig leden van de Nederlandse SS op hun raszuiverheid te onderzoeken. Dr. Wolfgang Ispert, ambtenaar van het Reichskommissariat, zorgde er voor dat Ten Cate samen met enkele gelijkgezinden 'Het Nederlands Verbond voor Sibbekunde' in het leven riep. Naast de uitgave van een eigen maandblad 'Sibbe', kreeg het verbond vanaf december 1940 de gelegenheid voor radio Hilversum lezingen te houden over vraagstukken van ras en genealogie. Voor Ten Cate was dat niet louter theoretische arbeid, de nieuwe inzichten moesten in praktijk gebracht worden. Binnen de SS was het trouwens voorschrift, dat iemand die in de organisatie opgenomen wilde worden in de lagere rangen, voor zichzelf en voor zijn eventuele echtgenote aantoonde dat zij tot het jaar 1800 teruggaand, van 'zuiver bloed' waren.
Ten Cate begon zich ook te verdiepen in de afstamming van een aantal NSB'ers en afstammingskwesties van Joden. Aangezien hij vermoedde dat hij als particulier niet voldoende medewerking zou krijgen, riep hij in 1941 een Centrale Dienst voor Sibbekunde (CDS) in het leven. In de stichtings-akte kreeg Ten Cate grote bevoegdheden, zoals het instellen van afstammingsonderzoek en het geven van advies en inlichtingen aan (semi)overheidsorganen. Bovendien werd hij gemachtigde voor het afgeven van afstammingsbewijzen, de CDS werd de onderzoeksin-stelling hiervoor. De CDS ressorteerde onder het departement van Binnenlandse Zaken en niet, zoals de Rijksarchieven, onder Onderwijs, Wetenschap en Cultuur (OWC). Dit beperkte de bevoegdheid van Ten Cate ten aanzien van het gebruik van de archieven enigszins.
In september 1941 werd door Secretaris-Generaal Van Dam van OWC aan de Rijksarchiva-rissen een doorlopende machtiging verleend tot uitlening aan de CDS. Hierbij ging het in feite om het aanleggen van een 'Jodencartotheek'. Ten Cate had de steun van Rauter, hoofd van de Sicherheits Dienst en kon in de praktijk archiefstukken in beslag nemen. Hij had ook toegang tot de Rijksinspectie voor de Bevolkingsregisters. Eind 1941 waren er al 300.000 fiches verzameld door de CDS. In 1944 had de CDS 20 personeelsleden in dienst. Een nog crucialere positie gingen Ten Cate en zijn CDS innemen toen kasteel Cannenburgh in Vaassen begin 1944 als Rijksarchiefbewaarplaats in gebruik werd genomen. Hier werden retro-acta van de Burgerlijke Stand uit de kustprovincies bewaard. Er werd echter ook plaats ingeruimd voor de CDS. Het was de bedoeling dat deze dienst de retro-acta zou gaan fotograferen om de cartotheek te completeren. Op 5 september 1944 (dolle dinsdag) werd de CDS opgeheven en het personeel op staande voet ontslagen.
Geschiedenis van het archiefbeheer
Bij de liquidatie van het CDS, in de periode van 6-9 september 1944, bleken de particuliere- en dienstzaken van Ten Cate met elkaar vermengd. L.S. Meihuizen van het departement van OWC werd belast met het afwikkelen van de zaken van de CDS. Er werd nog veel onverwerkt materiaal gevonden. Verder werd er naarstig gespeurd naar nog meer materieel. Er bleken echter al delen van het CDS-archief naar Duitsland afgevoerd.
De verwerving van het archief
Het archief is krachtens bepalingen van de Archiefwet overgebracht.
Het archief is afkomstig van het Ministerie van Binnenlandse Zaken.
Inhoud en structuur van het archief
Selectie en vernietiging
Tijdens de bewerking van het archief zijn geen bescheiden voor vernietiging aangewezen.
Aanwijzingen voor de gebruiker
Openbaarheidsbeperkingen
Volledig openbaar.
Materiële beperkingen
Het archief kent geen beperkingen voor het raadplegen van stukken als gevolg van slechte materiële staat.
Aanvraaginstructie
Openbare archiefstukken kunnen online worden aangevraagd en gereserveerd. U kunt dit ook via de terminals in de studiezaal van het Nationaal Archief doen. Om te kunnen reserveren dient u de volgende stappen te volgen:
Creëer een account of log in.
Selecteer in de archiefinventaris een archiefstuk.
Klik op ‘Reserveer’ en kies een tijdstip van inzage.
Verwant materiaal
Beschikbaarheid van kopieën
Inventarisnummers van dit archief zijn niet in kopievorm beschikbaar
Afgescheiden archiefmateriaal
Het in deze inventaris beschreven bestand van de Centrale Dienst voor Sibbekunde is maar een klein gedeelte van het totale archiefbestand van deze dienst. Het grootste gedeelte van het archief bevindt zich nog bij het Centraal Bureau voor Genealogie. De delen van de CDS-archieven uit de Russische zone zijn niet naar Nederland teruggevoerd.
Beschrijving van de series en archiefbestanddelen
- Archief (-bescheiden) Registratie, A
  - Correspondentie inzake de aanschaf van boeken en tijdschriften, 1941-1943.; 1; 1 omslag
  - Correspondentie over zoekgeraakte post van de Germaansche SS in Nederland, bestemd voor de Centrale afdeling voor Sibbekunde, 1942-1943.; 2; 1 omslag
  - Instructie ten behoeve van de postregistratie: "Voorloopig eenheidsactenschema voor het gebied van den SS-Oberabschnitt Nordwest inclusief de ondergeschikte Bureelen", z.d.; 3; 1 omslag
- Dienstvoorschriften, B
  - Formulieren, keurings- en afstammingspapieren, met richtlijnen, 1941-1942.; 4; 1 omslag
  - Instructies voor het personeel bij de Centrale Dienst voor Sibbekunde (tevens voor de Gemachtigde voor Afstammingsbewijzen), 1942-1943.; 5; 1 omslag
  - Formulieren ten behoeve van verloving en huwelijk door SS-leden en aanstaande echtgenotes, z.d.; 6; 1 omslag
- Vastlegging van de handelingen, C
  - Rapport over de bijeenkomst van Stormleiders van Standaard 3 te Amsterdam, 1942.; 7; 1 omslag
  - Rapport over het bezoek aan Standaard 2 (Gelderland en Overijssel), 1942.; 8; 1 omslag
- Stukken betreffende de taak, D
  - Algemeen, D1
    - Correspondentie inzake het verstrekken van inlichtingen in verband met het afstammingsonderzoek, 1942-1943.; 9; 1 omslag
    - Uittreksels uit de doop-, trouw en/of begrafenisboeken of uit de burgerlijke stand, 1942-1944.; 10; 1 pak
      Legeszegels en/of legesstempels voor een deel uitgeknipt.
  - Kwartierstaten van personen, D2
    - Kwartierstaten met stamboeknummer (Sbnr.) van personen waarvan de achternamen beginnen met de letters A tot en met H, 1942-1944.; 11-31; 21 omslagen
      Zie de inleiding onder 'Openbaarheidsbeperkingen' en 'Verantwoording van de bewerking'
      - Abbo, C. (Sbnr. 539/2), 11
      - Akkerman, A.M.M. (Sbnr. 539/3), 12
      - Akkerman, R.P.M. (Sbnr. 539/4), 13
      - Alting, H. (Sbnr. 539/6), 14
      - Berends, B. (Sbnr. 539/10), 15
      - Bergen Henegouwen, M.H. (Sbnr. 539/11), 16
      - Beumer, B.J. (Sbnr. 539/12), 17
      - Beyersbergen van Henegouwen, A. (Sbnr. 539/13), 18
      - Blaauboer, C. (Sbnr. 539/14), 19
      - Blaauw, D. (Sbnr. 539/15), 20
      - Boerboom, F.J. (Sbnr. 539/16), 21
      - Bolland, C.J. (Sbnr. 539/17), 22
      - Bolsenbroek, A.B. (Sbnr. 539/18), 23
      - Boon, A. (Sbnr. 539/19), 24
      - Boot, A.B. (Sbnr. 539/20), 25
      - Boot, G.R. (Sbnr. 539/20), 26
      - Borghouts, G. (Sbnr. 539/21), 27
      - Borman, J.A.C. (Sbnr. 539/22), 28
      - Borssum Waalkes, A. van (Sbnr. 539/23), 29
      - Boshoven, H.M. (Sbnr. 539/24), 30
      - Huizer, J. (Sbnr. 539/5), 31
    - Verklaringen over ontbrekende kwartierstaten, 1944.; 32; 1 omslag
  - Afstammingsonderzoeken, D3
    - Persoonsdossiers van personen waarvan de achternamen beginnen met de letters A tot en met W, 1942-1944.; 33-92; 56 omslagen
      - Alderden, A.C. (Fb 8882), 33
      - Allaart, H.J. (Fb 8629), 34
      - Alter, M.D. (Fb 8919), 35
      - Baars, R. (Fb 8079), 36
      - Berg, B. van den (Fb 8186), 37
      - Beugen, L. van (Fb 8977), 38
      - Bierschenk (Gomperts), F. (Ab 8082), 39
      - Bolk, A.H., gehuwd met Monnikendam (Fb 8899), 40
        Bevat twee foto's.
      - Bunschoten, J.G., gehuwd met Spanjaard (Fb 8845), 41
      - Dalkmann, K.E., gehuwd met Hemelraad (Fb 8905), 42
      - Davidson, D. (Fb 8914), 43
      - Ensing, J. (Fb 8095), 44
      - Flines, G. de (Fb 8427; zie ook Fb. 8871), 45
      - Frank, A. (Fb 8713), 46
      - Frank, G.C., gehuwd met Briel van den (Fb 8712), 47
      - Frank, G.J. (Fb 8714), 48
      - Frank, M.D. (Fb 8715), 49
      - Geijl, P.C.A. (Bb 8823), 50
      - Gelder, L.J.M. van (Fb 8930), 51
      - Gomperts, B. (Mb 8777), 52
      - Goudoever, E.A. van, gehuwd met Kalff (Mb 8961), 53
      - Groneman, F. (Fb 696), 54
      - Harlingen, R.J.E. (Fb 8373), 55
      - Karsten, W.C. (Bc 8081), 56
      - Kleef, J.A.W. van (Bc 8087), 57
      - Koen, C.M. (Bd 8083), 58
      - Koolen, D.A.A. (Mb 8780), 59
      - Kransberg, B. (Fc 8099), 60
      - Kransberg, L.A. (Fc 8098), 61
      - Laubheimer, R.C., gehuwd met Salomonson (Mb 8957), 62
      - Leeuw, D. de (Fc 8076 G1), 63
      - Leeuw, D.L. de (Fc 8078 G1), 64
      - Leeuw, S.R. de (Fc 8077 G1), 65
      - Leeuwen, E.W. van (Bc 8085), 66
      - Lier, G.E. van (Fc 8092), 67
      - Lier, L. van (Fc 8091), 68
      - Male, E. van (Bc 8088), 69
      - Markus, A. (Fc 8089), 70
      - Meerlo, W. (Fc 8090 zie Fd 8402), 71
      - Menko Hartogesis, C.S. (Mb 8956), 72
      - Meslier, F.H. (Mb 8778), 73
      - Nijburg E.J. gehuwd met Becker (Fb 8598), 74
      - Noord, E. (Mb 8959), 75
      - Pardon, M.A., gehuwd met Flines de (Fb 8871 zie ook Fb. 8427), 76
      - Querido, A. (Mb 8774), 77
      - Reens, A. (Fc 8100), 78
      - Ricardo, A. (Mb 8775), 79
        Bevat vijf foto's.
      - Rubens, D. (Mb 8776), 80
      - Schrijver, A.J. (Bd 8086), 81
      - Steffens, L.S., gehuwd met Lier van (Fc 8091a), 82
      - Straten, A.P. van (Bd 8084), 83
      - Thomas, H. (Sd 877), 84
      - Turksma, A.H. (Fd 8094), 85
      - Turksma, M. (Fc 8093), 86
      - Valk, M.L. van der (Mb 8779), 87
      - Wasterval, J.A. (Sb 8277), 88
      - Weerdt, A. van der, gehuwd met Lorjé (Fb 8887), 89
      - Werf, C.W. van der (1715), 90
      - Windmüller, A. (Fb 8857), 91
      - Wulfse, A. (Fd 8080), 92